【裁判字號】    95,家訴,98
【裁判日期】    951101
【裁判案由】    婚姻無效
【裁判全文】
臺灣臺北地方法院民事判決              95年度家訴字第98號
原      告  甲○○
被      告  丁○○
訴訟代理人  戴森雄律師
上列當事人間請求婚姻無效事件，本院於民國95年10月18日言詞
辯論終結，判決如下：
    主  文
原告之訴駁回。
訴訟費用由原告負擔。
    事實及理由
一、原告聲明求為判決：確認兩造婚姻關係無效。並主張：
（一）兩造結婚並未請客，無公開儀式，且結婚證書上之結婚人
      、證婚人欄均為被告一人所寫。另被告辯稱兩造係於福華
      飯店3 樓請客，使用自助餐云云，然經查證該飯店4 樓並
      無自助式餐廳，足見被告說謊。爰依民法第988 條規定，
      請求確認婚姻無效。
（二）兩造書寫離婚協議書當時，兩造、證人均在場，被告尚要
      求一併記載原告的祖先牌位遷出日期及地下室車位承租問
      題，此從原告、證人字體不同可知。何況被告既認為離婚
      無效，何以偽造結婚證書再與原告結婚？且原告何須履行
      離婚協議書之特約條款，如贍養費新臺幣（下同）200 萬
      元、股票折現20萬元等。
二、被告聲明求為判決：原告之訴駁回。並抗辯：
（一）兩造於民國90年3 月18日在臺北市○○路福華飯店4 樓羅
      浮宮自助餐廳結婚，有親友多人參與喜宴，雖結婚之儀式
      及形式簡單，亦屬有效，原告並主動交付身分證予被告辦
      理結婚登記。
（二）倘認結婚儀式或形式過於簡單而無效，則先前兩造於88年
      1 月6 日所辦理之離婚登記，其離婚協議書上之證人葉泳
      廉、黃麗惠並未在場，被告既不認識，亦從未見過，該離
      婚協議書為原告轉交被告簽名而成。按兩願離婚之證人必
      須於離婚當事人兩造離婚時在場，直接見聞離婚當事人兩
      造有離婚之合意，並願負責證明者，始足當之，故先前之
      離婚亦屬無效。
三、經查兩造前為夫妻，於88年1 月6 日簽署離婚協議書，並持
    以辦理離婚登記，嗣被告於90年4 月17日，以兩造復於同年
    3 月18日結婚為由，申請結婚登記，經臺北市大安區戶政機
    關登記在案。此有兩造均不爭執之原告戶籍謄本、臺北市大
    安區戶政事務所95年6 月9 日函暨結婚登記申請書、結婚證
    書、被告戶籍謄本、離婚協議書附卷可稽（見本院卷第4 、
    12至14、26、28至29頁），自堪信為真實。
四、得心證之理由：
    本件兩造所爭執之處，在於（一）兩造於88年1 月6 日所為
    之離婚是否合法有效？（二）兩造於90年3 月18日所為之結
    婚是否合法有效？經查：
（一）兩造於88年1 月6 日所為之離婚並非合法有效：
    １、按離婚發生婚姻關係消滅之法律效果，而結婚係以男女
        間無婚姻關係為前提。查兩造係於88年1 月6 日協議離
        婚後，再於90年3 月18日辦理結婚，是以必須兩造間88
        年1 月6 日之離婚行為合法有效，而消滅兩造原先之婚
        姻關係後，始有討論兩造間90年3 月18日結婚有效與否
        之必要，合先敘明。
    ２、次按夫妻兩願離婚者，得自行離婚；又兩願離婚，應以
        書面為之，有二人以上證人之簽名並應向戶政機關為離
        婚之登記，民法第1049條前段、第1050條分別定有明文
        。準此，兩願離婚係以夫妻皆有離婚之真意而有消滅其
        婚姻關係之合意、經二人以上證人簽名之離婚書面、離
        婚登記為要件（戴東雄、戴炎輝，親屬法第254 至255
        、262 頁參照）。
    ３、再按民法第1050條所定兩願離婚之證人須有行為能力，
        並親自在場，而願為證明者為限。雖證人與當事人素不
        相識，證人之簽名不限於作成離婚書面時即刻為之，得
        於為離婚書面作成後申請登記前簽名，但該以後補簽名
        之證人，必須於離婚當事人兩造離婚時在場，直接見聞
        離婚當事人兩造有離婚之合意，並願負責證明者，始足
        當之。倘事後簽名於離婚書面內之證人，於離婚當事人
        兩造離婚時，並不在場，既不知兩造間有無離婚之合意
        ，自不能充任證人。且必須二證人簽名於離婚書面時，
        離婚當事人兩造尚有離婚之意思，兩願離婚之要件始具
        備而發生效力（最高法院28年上字第353 號、42年臺上
        字第1001號判例，及69年度臺上字第105 號、69年度臺
        上字第968 號、70年度臺上字第1588號、71年度臺上字
        第4712號判決參照）。
    ４、原告主張兩造確已於88年1 月6 日協議離婚云云，惟此
        為被告所否認，辯稱：離婚協議書上之證人葉泳廉、黃
        麗惠並未在場，離婚無效等語，原告自應就此有利於己
        之事實負舉證之責。經核閱兩造所簽署之離婚協議書（
        見本院卷第28至29頁），其上列有二名證人即丙○○、
        乙○○，揆諸前揭說明，即使兩造與證人丙○○、乙○
        ○素不相識，惟證人丙○○、乙○○應於兩造協議離婚
        當時在場，直接見聞兩造確有離婚之合意，並願負責證
        明始可。
    ５、然查：證人丙○○證稱：確實曾於兩造之離婚協議書上
        簽章，並代寫特約條款第1 、2 條，惟時間過久，對於
        簽署過程、兩造當時是否在場、是否與兩造共同撰寫離
        婚協議書乙節，業已不復記憶等語（見本院卷第77頁反
        面至78頁之言詞辯論筆錄），亦對於當庭原告、被告本
        人無印象（見本院卷第77頁反面、80頁之言詞辯論筆錄
        ）。又證人乙○○證稱：其與丙○○確實曾於兩造之離
        婚協議書上簽章，丙○○依兩造協議內容代寫特約條款
        第1 、2 條，惟對於兩造當時是否在場乙節，業已不復
        記憶等語（見本院卷第78頁反面至79頁之言詞辯論筆錄
        ），亦對於當庭原告、被告本人無印象（見本院卷第78
        頁反面、80頁反面之言詞辯論筆錄）。是以無法證明證
        人丙○○、乙○○於兩造之離婚協議書簽章之際，兩造
        確有離婚之意思，且於兩造協議離婚當時，直接見聞兩
        造確有離婚之合意，難認兩造於88年1 月6 日所為之離
        婚行為具備兩願離婚之要件。
（二）綜上所述，兩造於88年1 月6 日所為之離婚行為既因不符
      合兩願離婚之要件而屬無效，兩造間婚姻關係即繼續存在
      ，故兩造於婚姻關係存續中，於90年3 月18日所為之結婚
      行為，亦屬無效。
（三）至原告辯稱：被告既認為離婚無效，何以偽造結婚證書再
      與原告結婚？且原告何須履行離婚協議書之特約條款云云
      。按我國民法為使男女對於婚姻大事抱持審慎且莊重之態
      度，杜絕視婚姻為兒戲的輕率觀念，特就結婚、兩願離婚
      之法律行為設有相關形式要件與實質要件（民法第980 條
      至第985 條、第1049條至第1050條參照），即使夫妻雙方
      有結婚或離婚之主觀意思，倘未能符合相關形式要件，仍
      無法發生結婚或離婚之法律效力。是以即使原告履行離婚
      協議書之約款、被告因此收受相關給付，僅能證明兩造間
      曾於88年1 月6 日有兩願離婚之合意，至被告嗣後辦理結
      婚登記程序，亦僅證明兩造於90年3 月18日有再度結婚夫
      妻之意思，均無法治癒兩造於88年1 月6 日所為離婚行為
      欠缺形式要件之瑕疵，故原告此部分所辯要無足取。至原
      告應否履行無效之離婚協議書，或能否請求被告返還相關
      給付，係屬另一法律關係，原告得考慮對被告行使其權利
      ，與本件離婚效力有無之判斷無涉，附此敘明。
（四）從而，原告請求確認兩造婚姻關係無效，為無理由，應予
      駁回。
（五）兩造其餘之攻擊或防禦方法，及未經援用之證據，經本院
      斟酌後，認為均不足以影響本判決之結果，自無逐一詳予
      論駁之必要，併此敘明。
五、訴訟費用負擔之依據：民事訴訟法第78條。
中    華    民    國    95    年    11    月    1     日
                        家事法庭法  官  蔡惠如
以上正本係照原本作成。
如對本判決上訴，須於判決送達後20日之不變期間內，向本院
提出上訴狀。
中    華    民    國    95    年    11    月    1     日
                                書記官  陳俐妙


司法院資訊處製作；財團法人民間司法改革基金會備份。
